臺灣新竹地方法院行政訴訟判決　
110年度交字第46號
原      告  沈志豐
被      告  交通部公路總局新竹區監理所

代  表  人  吳季娟
訴訟代理人  吳靜宜
上列當事人間交通裁決事件，原告不服被告民國110年2月25日竹
監新四字第51-ZFC193106號、51-ZFC193109號裁決，提起行政訴
訟，本院判決如下：
    主  文
附表編號2所示之原處分應予撤銷。
原告其餘之訴駁回。
訴訟費用新臺幣參佰元由原告負擔二分之一，餘由被告負擔。被
告應給付原告新臺幣壹佰伍拾元。
    事實及理由
壹、程序事項：
（一）原告起訴時，被告交通部公路總局新竹區監理所代表人為
      黃萬益，訴訟繫屬中，於民國110年6月4日由吳季娟繼任
      為代表人，並經其聲明承受訴訟，核無不合，應予准許。
（二）本件因屬不服被告所為道路交通管理處罰條例（下稱道交
      條例）第8條之裁決而提起撤銷訴訟，依行政訴訟法第237
      條之7規定，不經言詞辯論，逕行裁判，合先敘明。
貳、實體部分
一、事實概要：原告駕駛所有0880-L5號自用小客車，分別於109
    年11月19日17時11分許，行駛於國道3號南向108.3公里處，
    因未依規定變換車道(未使用方向燈)之行為（即附表所示編
    號1-2所示違規行為），另於同日17時12分許，行駛於國道3
    號南向108.7公里處，遭民眾提出行車紀錄器影像檢舉，內
    政部警政署國道公路警察局第六公路警察大隊（以下稱國道
    六隊）經審視後於109年12月21日以「行駛高速公路未依規
    定變換車道(變換車道未全程使用方向燈)」舉發，原告不服
    ，於109年8月31日向被告提出申訴後，被告於110年2月25日
    竹監新四字第51-ZFC193106號、51-ZFC193109號裁決書（下
    稱原處分A、B，如附表編號1-2所示），各裁處原告罰鍰新
    台幣（下同）3000元，並記違規點數1點（總計罰鍰新臺幣6
    000元整，並記違規點數2點）。原告不服，提起本件行政訴
    訟。 　　
二、本件原告主張：原告於民國109年11月19日17時11分及12分
    ，駕駛0880-L5自小貨車，行駛於國道南向108.3及108.7公
    里處，因變換車道未全程使用方向燈致遭裁決應處新臺幣參
    仟元罰鍰，二張罰單合計陸仟元罰鍰。因原告所駕駛之自小
    貨車0880-L5為老舊車型，方向盤轉動約30度角即觸碰方向
    燈自動跳回裝置卡榫，且方向燈閃爍時間間隔較長，觀之罰
    單所附之採證照片，其顯示未使用方向燈之時間不到一秒鐘
    ，是否為方向燈閃爍熄滅之照片截圖，且連續開罰單間隔時
    間也僅有一分鐘，實有違反比例原則及道路交通管理處罰條
    例連續舉發規定，而裁罰目的在於矯正行為人違法行更正不
    當行車習慣，如其處罰種類相同，從一重處已足以達成行政
    目的者，不應重複裁處，使人民承受不利益的處分。並聲明
    ：原處分撤銷，訴訟費用由被告負擔。
三、被告則答辯略以：本案經內政部警政署國道公路警察局第六
    公路警察大隊於110年4月9日以國道警六交字第1106701420
    號函覆略以…「(四)本案旨揭車輛有2次違規行為，裁決機關
    針對每1個違規行為均依據「違反道路交通管理事件統一裁
    罰基準表」加以裁決違規，另2個違規行為均依規定裁處最
    低罰，總共罰6千元，亦無違反比例原則。…(七)且另經重複
    檢視本案檢舉人所拍攝之影像內容流暢，其場景、光影、色
    澤均屬正常而自然呈現，尚難認有經他人以變造方式將行車
    紀錄器之顯示時間與畫面予以竄改之可能。況且衡諸常情，
    檢舉民眾與旨揭車輛間既無仇隙，亦難認有偽造或變造錄影
    內容之故意指摘。」另經檢視本案採證資料，系爭車輛確實
    於109年11月19日17時11分及同日17時12分均有變換車道未
    全程使用方向燈之違規行為。末按，雖原告以上開2件裁決
    處分違規態樣相同、前後相隔僅1分鐘、不應重複裁處，然
    處罰條例第7條之1與第7條之2立法歷程與增修意旨有別，應
    不得類推適用，亦即處罰條例第85條之1第2項本即規範「不
    遵守責令改正」或「無法當場責令改正」之情形，乃立法者
    對於違規事實一直存在之行為，考量該違規事實之存在對公
    益或公共秩序確有影響，除使主管機關得以強制執行之方法
    及時除去該違規事實外，並得藉舉發其違規事實之次數，作
    為認定其違規行為之次數，從而對此多次違規行為得予以多
    次處罰，以加強道路交通管理及維護交通秩序。爰此，處罰
    條例第85條之1第2項及處理細則第13條第3項及第4項所定情
    節得連續舉發情形(6分鐘、6公里或1個路口以上；未能移置
    違停車輛每逾2小時)，係屬於處罰條例第7條之2及處理細則
    第10條第2項第2款「逕行舉發」情形，與處罰條例第7條之1
    及處理細則第10條第2項第5款「民眾檢舉舉發」情形不同，
    應不得類推適用。此外，按行政罰法第25條及處理細則第3
    條規定，本案2件違規行為均屬「自然單一行為」，應分別
    評價、處罰。並聲明：駁回原告之訴，訴訟費用由原告負擔
    。
四、本院之判斷：
（一）按汽車行駛於高速公路、快速公路或設站管制之道路，不
      遵使用限制、禁止、行車管制及管理事項之管制規則而有
      未依規定變換車道之行為者，處汽車駕駛人3,000元以上6
      ,000元以下罰鍰；汽車駕駛人有處罰條例第33條第1項情
      形者，除依原條款處罰鍰外，並記違規點數1點，處罰條
      例第33條第1項第4款、第63條第1項第1款分別定有明文。
      次按，處罰條例第7條之2之逕行舉發案件有「逕行舉發汽
      車行車速度超過規定之最高速限或低於規定之最低速度或
      有第33條第1項、第2項之情形，其違規地點相距6公里以
      上、違規時間相隔6分鐘以上或行駛經過一個路口以上。
      但其違規地點在隧道內者，不在此限」情形者，得連續舉
      發，同條例第85條之1第2項第1款規定甚明。
（二）又按，「立法者固得以法律規定行政機關執法人員得以連
      續舉發及隨同多次處罰之遏阻作用以達成行政管制之目的
      ，但仍須符合憲法第二十三條之比例原則及法律授權明確
      性原則。申言之，以連續舉發之方式，對違規事實繼續之
      違規行為，藉舉發其違規事實之次數，評價及計算其法律
      上之違規次數，並予以多次處罰，藉多次處罰之遏阻作用
      ，以防制違規事實繼續發生，此種手段有助於目的之達成
      ，對維護交通秩序、確保交通安全之目的而言，在客觀條
      件之限制下，更有其必要性及實效性。惟每次舉發既然各
      別構成一次違規行為，則連續舉發之間隔期間是否過密，
      以致多次處罰是否過當，仍須審酌是否符合憲法上之比例
      原則。」（司法院釋字第604號解釋理由書參照）。再按
      ，「第七條之二之逕行舉發案件有下列情形之一者，得連
      續舉發：一、逕行舉發汽車行車速度超過規定之最高速限
      或低於規定之最低速度或有第三十三條第一項、第二項之
      情形，其違規地點相距六公里以上、違規時間相隔六分鐘
      以上或行駛經過一個路口以上。但其違規地點在隧道內者
      ，不在此限。」，道路交通管理處罰條例第85條之1第2項
      第1款定有明文。準此，汽車駕駛人行駛高速公路數次未
      依規定變換車道（未依規定使用方向燈），如其違規地點
      相距未達6公里、違規時間相隔未達6分鐘或未行駛經過一
      個路口，即不得連續舉發，此於交通勤務警察或依法令執
      行交通稽查任務人員依道路交通管理處罰條例第7條之2規
      定逕行舉發案件，固得直接適用，然公路主管或警察機關
      受理道路交通管理處罰條例第7條之1規定的民眾檢舉舉發
      案件，因同具當場不能製單舉發之情形，而有本質上之類
      似性，亦應類推適用上開規定，始符道路交通管理處罰條
      例第85條之1第2項第1款之規範意旨（臺北高等行政法院1
      07年交上字第148號判決意旨、109年交上字第132號判決
      意旨參照）。
（三）經查，原告有於附表編號1-2所示時、地，有行駛高速公
      路未依規定變換車道（未依規定使用方向燈）等情，有舉
      發違反道路交通管理事件通知單、陳述單、檢舉違規案件
      明細、原處分書、送達證書及採證光碟等在卷可參（第81
      -115頁）。本件之爭點應為：系爭2件原處分屬1分鐘內針
      對同一違規態樣（違反道路交通管理處罰條例第33條第1
      項第4款）所為之連續裁罰，被告機關所為裁罰是否有逾
      越比例原則之情事？茲析論如下:
（四）經本院當庭勘驗採證光碟結果如下：「（109年11月19日1
      7時11分48秒）系爭車輛於行駛於國道1號公路南向108公
      里路段(該路段為3線道)之中線車道，（17時11分50秒）
      系爭車輛顯示左側方向燈欲自中線車道變換至內側車道，
      方向燈閃爍7下，系爭車輛右側一半車身尚於中線車道，
      其尚未完成變換車道時即關閉方向燈；（17時12分05秒）
      ，系爭車輛行駛於內側車道，中線車道有一台聯結車正在
      行駛，系爭車輛顯示右側方向燈後欲自內側車道變換至中
      線車道，方向燈閃爍9下，系爭車輛左側1/3車身尚於內側
      車道，其尚未完成變換車道時即關閉方向燈」，有卷附光
      碟及本院110年10月28日調查筆錄在卷可稽（見本卷第217
      頁），足認原告確有本件處分所示之「行駛高速公路未依
      規定變換車道（未全程使用方向燈）」之違規行為。原告
      雖有前開主張，然經本院當庭勘驗光碟內容，該影像乃連
      續畫面，且畫面並無中斷、或明顯剪接且十分清晰，其影
      像之可信性應可採認。綜上，此二部分違規事實堪認屬實
      。雖原告執前揭情詞而為主張，惟查：現行四輪以上汽車
      之方向燈之作動固係與方向盤為連動設計，當扳動方向燈
      控制桿而打右（左）方向燈後，於方向盤往反方向轉動至
      其設定點，控制桿即復歸而關閉方向燈；但由前揭行車紀
      錄器錄影擷取畫面以觀，原告車輛第1次違規態樣為「車
      輛欲自中線車道變換至內側車道，固有閃爍方向燈7下，
      然原告車輛右側一半車身尚於中線車道，其尚未完成變換
      車道時即關閉方向燈」、第2次違規態樣則為「原告車輛
      欲自內側車道變換至中線車道時，方向燈閃爍9下，然原
      各車輛左側仍有1/3車身尚在內側車道，尚未完成變換車
      道」。況依前揭道路交通安全規則第109 條第2 項第2 款
      之規定，原告變換車道時，不僅應先顯示欲變換車道方向
      之燈光，並負有顯示至「完成變換車道之行為」之行政法
      上義務，而依斯時系爭車輛核屬於正常狀況下由輔助車道
      緩慢變換至主線外側車道，又方向燈是否作動亦有聲音或
      儀表板之「方向燈指示燈」可供確認，且系爭車輛當時是
      否已「完成變換車道之行為」，亦可輕易由穿越虛線、車
      道線及與他車之相對位置、角度而予以判斷，依據此等情
      節，自難認原告就方向燈有無顯示至「完成變換車道之行
      為」一事不能注意，是原告就此違規事實縱非出於故意，
      但其應注意、能注意，卻疏未注意致構成本件違規事實，
      實難謂非出於過失，故其具備責任條件一事，核屬明確。
（五）觀諸本件原告違規事實分別係發生於000年00月00日17時1
      1分許及同日17時12分許，違規地點分屬國道3號公路南向
      108.3公里處及108.7公里處，原告固然於6公里範圍內有2
      次未依規定變換車道之違規行為，然2次違規行為之違規
      地點均相距不到6公里、違規時間相隔各1分鐘內（附表編
      號1、2），即二次違規行為相隔未達6公里以上之距離或6
      分鐘以上之時間，且違反者均係同一條項款規定（道路交
      通管理處罰條例第33條第1項第4款），觀諸處罰條例第85
      條之1第2項第1款規定及立法意旨，並參酌大法官會議釋
      字第604號解釋之意旨，不論民眾檢舉或逕行舉發均應符
      合比例原則，故內政部警政署國道公路警察局自不得對原
      告連續舉發，亦即僅得對原告舉發附表編號1所示之違規
      行為，不得再舉發附表編號2所示之違規行為。因此，內
      政部警政署國道公路警察局就原告附表編號1-2所示違規
      行為對原告開立2張舉發單，顯違反處罰條例第85條之1第
      2項第1款規定，而被告機關以分次處罰，即屬裁罰過當而
      與比例原則未符，應類推適用道路交通管理處罰條例第85
      條之1第2項第1款規定，處罰1次為已足，就原告附表編號
      2所示違規行為所為之B處分，即有違誤，應予撤銷。
（六）至原告所為之附表編號1所示違規行為，被告就該違規行
      為對原告裁處罰鍰3000元並記違規點數1點本屬合法有據
      ，是被告如附表編號1所示之A處分，核無違誤，原告訴請
      撤銷此部分處分，洵屬無據。
（七）綜上，本件如附表所示編號1-2所示2張舉發通知單均係以
      行駛高速公路未依規定變換車道（未依規定使用方向燈）
      經民眾檢舉而舉發，且被告所為原處分亦均認係違反道交
      條例第33條第1項第4款「行駛高速公路未依規定變換車道
      」規定論罰。審酌原告先後二次如附表編號1-2所示之違
      規行為，其違規時間間隔未達1分鐘，其違規地點相距亦
      顯在6公里內，揆諸上開說明，本件自不得連續舉發，本
      件僅得對原告裁罰一次（即附表編號1），發生在後之違
      規（即附表編號2）即禁止連續舉發裁罰。
五、綜上所述，原告所為之附表編號1-2違規行為經民眾以科學
    儀器取得證據資料，向舉發單位檢舉，經舉發單位查證屬實
    後，依處罰條例第7條之2規定逕行舉發，應類推適用處罰條
    例第85條之1第2項第1款之規定。從而，原告為附表編號1之
    違規行為後，未達6公里以上距離或6分鐘以上時間再為附表
    編號2之相同類型之違規行為，被告即不得對原告所為之附
    表編號2違規行為裁處B處分，被告所為B處分，顯有違誤，
    應予撤銷；至被告就附表編號1所為A處分，依處罰條例第33
    條第1項第4款、第63條第1項第1款（原處分漏載第1款）規
    定，對原告裁處罰鍰3,000元、記違規點數1點之A處分，則
    無違誤，原告訴請撤銷如附表編號1所示A處分，為無理由，
    應予駁回。
六、本件事證已臻明確，兩造其餘攻擊、防禦方法及所提證據，
    經核均與判決結果不生影響，爰不一一論列，併此敘明。
七、本件第一審裁判費為300元，原告部分勝訴部分敗訴，依行
    政訴訟法第104條準用民事訴訟法第79條規定，由原告負擔2
    分之1，被告負擔2分之1，並依行政訴訟法第104條規定準用
    民事訴訟法第93條規定，確定第一審訴訟費用額如主文第3
    項所示。
中　　華　　民　　國　　110 　年　　11　　月　　30　　日
                  行政訴訟庭  法  官  李毓華
以上正本係照原本作成。
如不服本判決，應於判決送達後20日內，向本院提出上訴狀並表
明上訴理由（原判決所違背之法令及其具體內容或依訴訟資料可
認為原判決有違背法令之具體事實），其未載明上訴理由者，應
於提出上訴後20日內向本院補提理由書（上訴狀及上訴理由書均
須按他造人數附繕本，如未按期補提上訴理由書，則逕予駁回上
訴），並應繳納上訴裁判費新臺幣750元。
中　　華　　民　　國　　110 　年　　12　　月　　2 　　日
　　　　　　　　　            書記官  劉文倩  
附表
編號 違規時間（民國） 違規地點 舉發單 裁決書（處分） 1 109年11月19日17時11分 國道3號南向108.3公里處 109年12月21日國道警交字第ZFC193106號舉發違反道路交通管理事件通知單（A舉發單） 110年2月25日竹監新四字第51-ZFC193106號違反道路交通管理事件裁決書（A處分） 2 109年11月19日17時12分 國道3號南向108.7公里處 109年12月21日國道警交字第ZFC193109號舉發違反道路交通管理事件通知單（B舉發單）  110年2月25日竹監新四字第51-ZFC193109號違反道路交通管理事件裁決書（B處分）